臺灣桃園地方法院民事判決　　　　　　 96年度簡上字第143號
上　訴　人　甲○○
訴訟代理人　陳俊隆律師
複　代理人　劉世興律師
　　　　　　乙○○
被　上訴人　丙○○
上列當事人間確認本票債權不存在事件，上訴人對於中華民國96
年6 月20日本院桃園簡易庭96年度桃簡字第673 號第一審判決提
起上訴，本院於96年11月6 日言詞辯論終結，判決如下：
    主  文
原判決廢棄。
確認被上訴人對上訴人就台灣桃園地方法院96年度票字第3208號
民事裁定所示之本票（即如附表所示之本票）債權及利息債權皆
不存在。
第一、二審訴訟費用由被上訴人負擔。
    事  實
甲、上訴人方面：
一、聲明：如主文所示。
二、陳述：除引用原判決書之記載外，並補稱：
  (一)上訴人於民國95年10月31日因資金需求，向訴外人丁○○借
    款新台幣（下同）25萬元，丁○○要求上訴人簽發面額各為
    25萬元之本票3 紙及借據3 紙，並稱其中1 紙本票係擔保本
    金，其餘2 紙本票僅供擔保利息。嗣上訴人繳息數期（10日
    1 期），因不堪利息負荷，遂另向友人借款於95年11月底清
    償25萬元本金，並取回票據號碼792040之本票及直式借據各
    1 紙。詎丁○○竟言上訴人尚欠其利息若干，更持另2 張即
    如附表所示本票聲請准予強制執行本票裁定。
  (二)上訴人向丁○○借款，未提供動產及不動產作為擔保，亦未
    於票據上載明連帶保證人事項，於人保及物保均無之情況下
    ，丁○○何以願意貸與上訴人50萬元，實屬不合理之處。且
    丁○○平日即有準備制式借據，鮮少有不經提示銀行即可提
    示10萬元以上之現金，可見丁○○具備一定資力並經營地下
    錢莊。
  (三)上訴人僅向丁○○借款25萬元並已清償完畢。被上訴人非如
    附表所示本票之票據權利人，為當事人不適格。
三、證據：除引用原審立證方法外，並聲請訊問證人呂昭榮。
乙、被上訴人方面：
一、聲明：上訴駁回。
二、陳述：除引用原判決書之記載外，並補稱：
  (一)丁○○沒有收取利息，上訴人所稱繳納利息數期，不堪利息
    負荷等語為不實。
  (二)丁○○交付本票予被上訴人，是委託被上訴人取回債權，並
    非轉讓票據權利給被上訴人。
三、證據：無。
丙、本院依職權訊問證人丁○○，並調閱本院96年度票字第3208
    號本票裁定卷宗。
    理  由
一、上訴人起訴主張：上訴人因資金需求向訴外人丁○○借貸25
    萬元，依丁○○要求簽發本票及借據各3 紙，其中1 紙本票
    擔保本金，另2 紙本票擔保利息，上訴人已於95年11月底清
    償本金25萬元予丁○○，並取回其中借據及本票各1 紙，詎
    丁○○拒絕返還其餘如附表所示2 紙本票（下稱系爭本票）
    ，並將本票交付被上訴人聲請准予強制執行裁定，被上訴人
    並非系爭本票之權利人，且係惡意取得票據或以無對價或不
    相當之對價取得本票，不得享有優於前手丁○○之權利，即
    不得向上訴人為任何主張，爰提起本件確認本票債權不存在
    之訴等語。被上訴人則以：丁○○貸與上訴人金額50萬元，
    經上訴人簽發如附表所示系爭本票2 紙及借據交付丁○○收
    執，因上訴人未清償借款，丁○○將如附表所示系爭本票及
    借據交付被上訴人委託代為取回債權，依票據法第13條規定
    ，票據債務人不得以自己與發票人或執票人之前手間所存抗
    辯之事由對抗執票人，但執票人取得票據出於惡意者，不在
    此限，被上訴人係正當取得票據之債權人等語資為抗辯。原
    審依兩造所為主張、抗辯，為上訴人全部敗訴之判決，上訴
    人不服，提起上訴。
二、按確認法律關係之訴，非原告有即受確認判決之法律上利益
    者，不得提起之，民事訴訟法第247 條第1 項前段定有明文
    。所謂即受確認判決之法律上利益，須因法律關係之存否不
    明確，致原告主觀上認其在私法上之地位有受侵害之危險，
    而此項危險得以對於被告之確認判決除去之者，始為存在（
    最高法院27 年 上字第316 號、42年台上字第1031號、52年
    台上字第1240號判例意旨可資參照）。查本件如附表所示本
    票2 紙（系爭本票）係上訴人向訴外人丁○○借款時所簽發
    交付丁○○，經被上訴人持以向本院聲請裁定准許強制執行
    ，為兩造所不爭執，惟上訴人主張被上訴人非系爭本票之權
    利人，且向丁○○之借款已經清償完畢，可見兩造間就系爭
    本票之法律關係存否係有爭執，上訴人在私法上之地位有受
    侵害之危險，而此項危險即得以本件判決除去之，足認上訴
    人有即受確認判決之法律上利益，得提起本件確認之訴，核
    先敘明。
三、兩造不爭執之事實：
    如附表所示系爭本票2 紙為上訴人向訴外人丁○○借款時所
    簽發交付予丁○○之無記名本票，丁○○因委託被上訴人向
    上訴人索討債權而交付系爭本票予被上訴人，被上訴人持以
    向本院聲請為強制執行裁定，經本院以96年度票字第3208號
    裁定准許在案等事實，為兩造所不爭執，復有系爭本票2 紙
    及被上訴人與丁○○簽立之「應收帳款管理服務合約書」等
    影本在卷可稽（見原審卷第22-23 頁），且經本院調閱上開
    本票裁定卷宗核閱屬實，堪信為真實。
四、兩造之爭點：
  (一)被上訴人是否為系爭本票之票據權利人？
  (二)上訴人向丁○○借貸之金額為25萬元抑或50萬元？上訴人是
    否已清償全部之借款？
  (三)上訴人得否以與丁○○間原因關係之抗辯對抗被上訴人？
五、本院之判斷：
  (一)按票據為文義證券及無因證券，票據上所表彰之權利，與其
    基礎之原因關係各自獨立，票據權利之行使不以其原因關係
    存在為前提，此乃係為促進票據流通，保障善意受讓票據執
    票人之票據權利而設。是得行使票據權利之人及得主張票據
    無因抗辯之執票人，自係指合法受讓取得票據權利之執票人
    而言。又本票依背書及交付而轉讓。無記名本票得僅依交付
    轉讓之，票據法第124 條準用第30條第1 項定有明文。按此
    規定係為助長票據之流通性，為票據權利轉讓之方式所為之
    特別規定。然票據權利之轉讓仍為權利讓與之一種，於無記
    名本票權利讓與時，除票據法規定須以背書或交付等方式行
    之，尚須具票據權利讓與之意思，始生票據權利轉讓之效果
    。
  (二)查系爭本票2 紙係上訴人向訴外人丁○○借款時所簽發交付
    予丁○○，丁○○因委託被上訴人處理債權而交付系爭本票
    予被上訴人，丁○○僅委託被上訴人索討債權，並非將票據
    轉讓被上訴人等情，迭經被上訴人於原審及本院陳述在卷，
    並據證人丁○○於本院證述明確，且互核相符，並有被上訴
    人與丁○○簽立之「應收帳款管理服務委託書」在卷可稽（
    見原審卷第16-17 頁，本院卷第68頁）。是丁○○將系爭本
    票交付被上訴人，顯然無轉讓票據權利意思。再據丁○○與
    被上訴人簽立之「應收帳款管理服務委託書」內容「一、對
    債務人之行蹤、財產等無法明確得知，需徵信作業配合時，
    得預知甲方（即丁○○），經同意後方可為之，…。二、甲
    方（即丁○○）與債務人達成償還協議後，應以每一筆實收
    金額之20％作為乙方（即被上訴人）服務之佣金，乙方不得
    另外收費。」之約定，丁○○係授與被上訴人徵信債務人即
    上訴人之行蹤、財產，至丁○○與債務人就債權債務之協議
    仍由丁○○自行為之，縱認丁○○有委託被上訴人取回債權
    之約定，亦僅授與收取債權之代理權，被上訴人雖因丁○○
    之交付而持有系爭本票，惟丁○○與被上訴人間既無轉讓票
    據之意思，並非轉讓票據之所有權，不生票據上權利移轉之
    效力。被上訴人未受讓取得票據權利，上訴人主張被上訴人
    非票據權利人，不得主張票據上之權利，為有理由。
  (三)綜上所述，被上訴人既非系爭本票之票據權利人，被上訴人
    抗辯為取得票據之債權人無可採取。上訴人本於票據關係，
    請求確認如附表所示2 紙本票債權不存在為有理由，應予准
    許。原審為上訴人敗訴之判決，尚有未洽。上訴意旨指摘原
    判決不當，求予廢棄改判，為有理由。爰由本院予以廢棄改
    判如主文第二項所示。
六、本件事證已臻明確，兩造其餘攻擊防禦方法及所舉未經援用
    之證據，及上訴人主張之借款已否清償之票據原因關係之抗
    辯等爭點，經本院斟酌後，認為均不足以影響本判決之結果
    ，爰不一一論駁，併此敘明。
七、據上論結，本件上訴為有理由，依民事訴訟法第436 條之1
    第3項 、第450 條、第78條，判決如主文。
中　　華　　民　　國　　96　　年　  11　　月　  20　　日
                  民事第二庭審判長法　官　劉克聖
                  　　　　　　　  法　官　張金柱
                                  法  官  蔡寶樺
以上正本係照原本作成。
不得上訴。
中　　華　　民　　國　　96　　年　  11　　月　  20　　日
                                  書記官  謝至菁
┌────────────────────────────────────────┐
│附表：                                                                          │
├──┬───┬──────┬───────┬────┬──────┬──────┤
│編號│發票人│   發票日   │金額（新臺幣）│票據號碼│   到期日   │ 利息起算日 │
├──┼───┼──────┼───────┼────┼──────┼──────┤
│ 1  │甲○○│95年11月3 日│    25萬元    │TH469254│95年11月4 日│95年11月4 日│
├──┼───┼──────┼───────┼────┼──────┼──────┤
│ 2  │甲○○│95年11月3 日│    25萬元    │TH469255│95年11月4 日│95年11月4 日│
├──┴───┴──────┴───────┴────┴──────┴──────┤
│備註：利息自起算日起至清償日止，按週年利率6％計算。                             │
└────────────────────────────────────────┘
